臺北高等行政法院判決　　　　　　　　　　　　　　八十九年度訴字第一六○三號
　　　　　　　　　　　　　　　.
　　原　　　告　三林企業國際有限公司
　　代　表　人　甲○○
　　被　　　告　經濟部智慧財產局
　　代　表　人　陳明邦（局長）
　　訴訟代理人　乙○○
　　　　　　　　丙○○
　　參　加　人　美商‧波露‧羅蘭公司（有限合夥）
　　　　　　　　The Po.
　　代　表　人　維克多．可汗.
右當事人間因商標異議事件，原告不服行政院中華民國八十九年八月九日台八十九訴
字第二三六九七號再訴願決定，提起行政訴訟。本院判決如左：
　　主      文
原告之訴駁回。
訴訟費用由原告負擔。
　　事      實
一、事實概要：原告於八十五年六月十四日以「Polo Center Sunnix及Ｐ字設計圖」
    商標，指定使用於註冊時商標法施行細則第四十九條所定商品及服務分類表第三
    類之髮乳、面霜、化粧水、香水、刮鬍水、假睫毛、燙髮液、香皂、洗髮精、潤
    髮乳、洗衣粉、浴廁清潔劑、牙膏、乾燥劑等商品，作為其註冊第六○四二八一
    號「森呼吸及圖」商標之聯合商標，向被告（八十八年一月二十六日改制前為經
    濟部中央標準局）申請註冊，經准列為審定第七八四一七三號商標（下稱系爭商
    標），嗣參加人美商‧波露‧羅蘭公司（有限合夥）以該商標有違行為時商標法
    第三十七條第一項第七、十二款規定，對之提起異議，經被告審查結果為異議不
    成立之審定，參加人不服，提起訴願，亦遭決定駁回，參加人仍不服，提起再訴
    願，經行政院以八十八年六月二十三日台八十八訴字第二四三三一號再訴願決定
    為「原決定及原處分均撤銷，由原處分機關另為適法之處分。」，被告乃重為審
    查，於八十八年九月九日以中台異字第八八○七七五號商標異議審定書為第七八
    四一七三號「Polo Center Sunnix及Ｐ設計圖」聯合商標之審定應予撤銷之審定
    ，原告不服，循序提起訴願、再訴願，遞遭決定駁回，遂提起行政訴訟，並經本
    院裁定命參加人參加訴訟。
二、兩造及參加人之聲明：
　(一)原告聲明：
    1.原處分、訴願決定及再訴願決定均撤銷。
    2.訴訟費用由被告負擔。
　(二)被告聲明：
    1.駁回原告之訴。
    2.訴訟費用由原告負擔。
  (三)參加人聲明：（參加人未提出任何書狀，亦未到庭作何聲明）
三、兩造及參加人之爭點：系爭商標於核准註冊當時有無違反商標法？
　(一)原告主張之理由：
    按商標圖樣相同或近似於他人同一或類似商品之註冊商標不得申請註冊，為商標
    法第三十七條第十二款之規定，而判斷商標近似與否，應隔離觀察有無引起混同
    誤認之虞以為斷。查系爭「Polo Center Sunnix及Ｐ字設計圖」商標與據以異議
    之註冊第53480及169931號二商標，彼此商標圖樣分別顯然，一般消費者可輕易
    分辨，並無致混淆誤認之虞，應無首揭條款之適用，爰析論如后：
    1.依一般英文字典所載「POLO」係馬球之意，亦為國外常見之人名，並非參加人
      所創用之商標，而國內外不同廠商以此習見之單字「POLO」作為外文商標者極
      為常見，故外文「POLO」實非一人可專擅者。而以國內為例，經原處分機關核
      准註冊之「POLO」為字首之外文商標申請並獲准者高達二百三十七件之多，若
      加上以「POLO」作為商標外文之非字首部分而獲准者，其數更難估計。是，一
      般消費者既已習見不同廠商於各類商品使用含有外文「POLO」之商標，自無獨
      就系爭商標與據以核駁商標產生聯想之理。
    2.商標圖樣近似與否，應以是否引起一般消費者混同誤認之虞為斷。查系爭商標
      與本案據以異議之二商標，彼此構圖繁簡差異顯然，視覺感受迥異，整體商標
      圖樣難謂近似。即僅就外文部分比較，彼此不論外觀、讀音、觀念仍有明顯不
      同，一般消費者輕易分辨，並無混同誤認之虞。況原告於各類商品以「Polo
      Center Sunnix及Ｐ字設計圖」商標或「保龍桑尼士Polo Center By Sunnix」
      商標圖樣申請註冊，不僅與參加人之「POLO」外文商標併存者即達數十件之多
      ，至與各類之其他含有外文「POLO」商標並存者，其數更是不勝枚舉。詎被告
      於該等案例均不認二者構成近似，而於本件則率認系爭商標與據以異議商標外
      文部分近似，違反商標審查應有之一貫性、公平性，認事用法殊難謂無違誤。
    3.再舉原處分機關前所核准之案件而論，他人以含有外文「POLO」之商標圖樣申
      請在先，其後參加人以「POLO」商標申請在後，被告均認為互不構成近似，而
      予併准註冊，乃原告以「Polo Center Sunnix及Ｐ字設計圖」商標提出申請，
      被告卻又認定與參加人之「POLO」商標近似，顯有雙重標準之虞。原處分及訴
      願、再訴願決定機關一再辯稱稱「案情有別、另案問題、非本案審究之範圍」
      等語，惟本件與所舉之案件均屬與外文POLO是否近似之相同案情，何以不得比
      附援引？
    4.再以經濟部八十年五月十七日經（八○）訴六一一三二三號訴願決定書及中央
      標準局中台異字第八○○六八○異議審定書，於其理由均載明：「：：：POLO
      為習見之外文國內外廠商以之作為商標圖樣申請於各類商品獲准註冊者所在多
      有，早於美商．波露．羅蘭公司獲准註冊者亦不乏其例，非該美商公司所獨創
      ：：：」，可證系爭商標實無不得註冊之理由。
    5.按改制前行政法院判決意旨，「POLO」與「U.S.POLO」兩者外觀上簡繁有別，
      且各具意義，觀念上之差別更大，連貫唱呼，讀音也可以區別，而國內外不同
      廠商以此習見之外文「POLO」作為外文商標者極為常見，一般商品購買人只要
      施以普通之注意，異時異地隔離觀察，無論外觀、讀音或觀念均易於辨識，難
      使人發生混同誤認之虞，非屬近似商標。又按改制前行政法院八十六年判字第
      二三二七號判決、八十六年判字第二一五二號判決以及八十六年判字第二○七
      八號判決，均明確指出「U.S.POLO ASSOCIATION」與「POLO」兩者雖有POLO
      一字相同，但字數不同，外觀上簡繁有別，而且意義並不相同，觀念上顯有差
      異，連貫讀音也可以區別。且國內廠商以外文「POLO」作為一部份的商標圖樣
      ，准於各類商品者亦不乏其例，一般消費者並無誤認誤購之虞。可知，無論是
      第十四類之鐘錶商品、第十八類之皮件商品、第廿五類之服飾商品或其他各類
      商品，並不因他人商標圖樣之外文含有POLO一字，即認為與參加人之POLO商標
      近似，更難謂一般消費者一見POLO商標即與參加人據以異議商標產生混同誤認
      之虞。
    6.原告以相同之「保龍桑尼氏」及「Polo Center By Sunnix」商標於大陸及香
      港提出第三類化妝品與第廿五類服裝商品申請商標註冊，均獲准審定，而於日
      本之鐘錶商品亦有「POLO CLUB」商標與參加人之POLO商標並存。足證無論台
      灣、大陸、香港或日本之審查標準，歷來於各類商品核准之商標，並無僅因外
      文商標含有「POLO」即認為構成近似，各地消費者及廠商亦早已習知習見各類
      商品之各種含有外文「POLO」之商標而無混淆誤認之虞。
  (二)被告答辯之理由：
    按商標圖樣「相同或近似於他人同一商品或類似商品之註冊商標者」，不得申請
    註冊，為系爭商標異議審定時商標法第三十七條第十二款所明定。而判斷兩商標
    是否近似，應就其主要部分隔離觀察有無引起混同誤認之虞以為斷。商標在外觀
    、觀念或讀音方面有一近似者，即為近似之商標。查本件系爭商標圖樣上之外文
    「Polo Center Sunnix」，與據以異議之註冊第五三四八○號「保羅及圖案Polo
    」及第一六九九三一號「Polo/RALPH LAUREN Logo」商標圖樣上之外文「Polo」
    及「Polo/RALPH LAUREN」相較，兩商標均有相同之外文單字「Polo」，且系爭
    商標之「Polo」係置於醒目之句首，而據以異議商標之「Polo」則以粗黑字體加
    強予人寓目印象，異時異地隔離觀察，有使消費者產生混同誤認其為同系列商標
    之虞，應屬構成近似之商標，復均指定使用於同一或類似之化妝品、洗髮乳、洗
    髮水、香皂等商品，自有首揭法條之適用，從而被告所為異議成立之處分，洵無
    不合。至原告所舉另有與參加人之「Polo」商標併存註冊之案例，或與本件案情
    不盡相同，或屬另案問題，基於商標審查個案拘束原則，尚難比附援引，執為有
    利於本件之論據，併予指明。
  (三)參加人主張之理由：（參加人未於言詞辯論期日到場，亦未提出任何書狀作何主
                        張）
  　理　　  由
一、按商標圖樣有相同或近似於他人同一商品或類似商品之註冊商標者，不得申請註
    冊，為行為時商標法第三十七條第一項第十二款所明文規定。且商標法之立法意
    旨除保障商標專用權外，尤重保障消費者之利益，故商標圖樣相同或近似之辨別
    ，其著眼點即係就普通知識購買人所具有之分辨能力而言，故無論通體觀察或隔
    離觀察，要皆從其最引人注目之處為之，而商標在外觀、觀念或讀音方面有一近
    似者，即為近似之商標，商標圖樣上之外文，有一單字相同或主要部分相同或相
    似，有混同誤認之虞者，為外觀近似，是商標是否近似，應以一般具有普通知識
    經驗之消費者，於購買時施以普通之注意，異時異地隔離觀察有無混同誤認之虞
    以為其判斷。又「構成雙方商標之圖形或文字等若隔離觀察其主要部分近似者，
    縱其附屬部份外觀殊異，仍不能謂非近似之商標」，行政法院（現巳改制為最高
    行政法院）著有三十一年判字第四號判例。
二、本件原告申請註冊之「Polo Center Sunnix及Ｐ字設計圖」商標圖樣（如附圖一
    ），係由一較大藝術化印刷體英文單字「Ｐ」在上，其下為英文印刷體「Polo
    Center  Sunnix」組合而成，與據以異議之註冊第五三四八Ｏ號「保羅及圖案
    Polo」商標圖樣（如附圖二），係由騎士騎馬持馬球竿圖樣在上，較大英文印刷
    體大寫「POLO」字樣排列在下所組成，及註冊第一六九九三一號「Polo/RALPH
    LAUREN  Logo」商標圖樣（如附圖三），係由較大英文印刷體大寫「POLO」排列
    在上，較小英文印刷體大寫「RALPH LAUREN」排列於下，三者商標圖樣上俱有相
    同之英文單字「Polo」，系爭商標固無騎士騎馬持馬球竿圖樣，惟三者商標圖樣
    上之英文單字「Polo」在整個構圖上，系爭商標「Polo」英文字係置於句首，而
    據以異議商標之「Polo」英文或以粗黑字體加強予人寓目印象，或以較大筆畫且
    墨色較黑置於首行，分別佔據主要醒目之位置，顯均為其商標圖樣上之最引人注
    目之主要部分。第以三者商標圖樣主要部分構圖意匠、造型及整體觀念上相彷，
    異時異地隔離觀察時，有使一般商品購買者產生混淆誤認之虞，屬近似商標，復
    均指定使用於香皂類、香水及化粧品等同一或類似商品，有使公眾對其商品之性
    質、品質產生混淆誤認之虞，又前者申請註冊日八十五年六月十四日，較後二者
    之申請註冊日六十年十一月四日及七十年六月二十三日為晚，自有行為時商標法
    第三十七條第一項第十二款規定之適用，不因渠等有無騎士騎馬持馬球竿圖樣、
    及其他外文字樣有所不同而異。再商標註冊案件之審查，係以與據以核駁之案例
    或引證比較，至其他案例是否合法，與本件無關，亦非本案所應予審酌，附此敘
    明。從而被告以原告申請註冊審定之第七八四一七三號「Polo Center Sunnix及
    Ｐ字設計圖」商標圖樣（如附圖一），與據以異議之註冊第五三四八Ｏ號「保羅
    及圖案 Polo」商標圖樣（如附圖二）及註冊第一六九九三一號「Polo/RALPH
    LAUREN Logo」商標圖樣（如附圖三），其主要部分異時異地隔離觀察，均有致
    一般消費者混同誤認之虞，復均指定使用於同一或類似商品，為近似之商標，參
    加人以系爭商標有違註冊時商標法第三十七條第一項第十二款之規定，對之提起
    異議，而為異議成立之處分，揆之首揭法條規定及說明暨判例，洵無違誤，一再
    訴願決定遞予維持，亦無不合，原告起訴意旨難認為有理由，應予駁回。至本件
    是否有違註冊時商標法第三十七條第一項第七款之規定，因參加人據以異議之其
    一即違反註冊時商標法第三十七條第一項第十二款之規定於法有據，已如上述，
    自無庸再予論述審酌，併此敘明。
據上論結，本件原告之訴為無理由，爰依行政訴訟法第九十八條第三項前段，判決如
主文。
中　　華　　民　　國　　　九十一　　年　　　一　　　　月　　　十一　　　日
                 　　　　   臺 北 高 等 行 政 法 院  第 一 庭
                             　　　　      審 判 長  法    官  鄭忠仁
                                           　　　    法    官  林金本
                                                     法    官  林育如
右為正本係照原本作成。
如不服本判決，應於送達後二十日內，向本院提出上訴狀並表明上訴理由，如於本判
決宣示後送達前提起上訴者，應於判決送達後二十日內補提上訴理由書（須按他造人
數附繕本）。
中　　華　　民　　國　　　九十一　　年　　　一　　　　月　　　十四　　　日
       　　　　　　　　　　　　　　　　　　　　　　　書 記 官　王永昌
附圖一：　　　　　　　　　附圖二：                附圖三：
